ACORDAO-COMPLETO-2361806

ACÓRDÃO 5922/2019 ATA 25/2019 - PRIMEIRA CÂMARA

VISTOS, relatados e discutidos estes autos que tratam de ato de alteração de pensão civil emitido no âmbito do Ministério Público do Distrito Federal e dos Territórios em que figura como instituidor o ex-servidor José Severino da Silva Daniel e beneficiários a Sra. Maria Betânia Nunes da Silva, na condição de companheira, e Luísa Victória Nunes Daniel e Victor Adrian Nunes Daniel, ambos na condição de filhos até 21 anos de idade,
ACORDAM os Ministros do Tribunal de Contas da União, reunidos em sessão de Primeira Câmara, diante das razões expostas pelo Relator, com fundamento nos arts. 71, inciso III, da Constituição Federal e 1º, inciso V, 39, inciso II, e 45 da Lei 8.443, de 16 de julho de 1992, em:
9.1. considerar ilegal o ato de pensão civil de interesse da Sra. Maria Betânia Nunes da Silva (XXX.824.631-XX) e de Luísa Victória Nunes Daniel (XXX.567.551-XX) e Victor Adrian Nunes Daniel (XXX.567.791-XX) , negando-lhe o correspondente registro;
9.2. dispensar o ressarcimento das quantias indevidamente recebidas de boa-fé, consoante o enunciado 106 da Súmula de Jurisprudência deste Tribunal;
9.3. determinar ao Ministério Público do Distrito Federal e dos Territórios que:
9.3.1. faça cessar, no prazo de 15 (quinze) dias, contado a partir da ciência desta deliberação, os pagamentos decorrentes do ato impugnado, sob pena de responsabilidade solidária da autoridade administrativa omissa, consoante disposto nos arts. 71, inciso IX, da Constituição Federal e 262 do Regimento Interno desta Corte;
9.3.2. dê ciência do inteiro teor desta deliberação aos interessados, alertando-os de que o efeito suspensivo proveniente da interposição de eventuais recursos, caso não providos, não os exime da devolução dos valores indevidamente percebidos após a notificação;
9.3.3. envie a esta Corte de Contas, no prazo de 30 (trinta) dias, por cópia, comprovante de que os interessados tiveram ciência desta deliberação;
9.4. determinar à Sefip que:
9.4.1. oriente o órgão jurisdicionado no sentido de que poderá ser editado novo ato de pensão em favor dos interessados, desde que escoimado da irregularidade verificada nos presentes autos, o qual deverá ser submetido a novo julgamento por esta Corte de Contas, nos termos do art. 262, § 2º, do RITCU;
9.4.2. monitore o cumprimento das medidas indicadas no subitem 9.3 acima.

Ato de alteração de pensão civil emitido no âmbito do Ministério Público do Distrito Federal e Territórios para fins de registro

Primeira Câmara

Ministério Público do Distrito Federal e dos Territórios.

3. Interessados/Responsáveis:
3.1. Interessados: Luísa Victória Nunes Daniel (XXX.567.551-XX); Maria Betânia Nunes da Silva (XXX.824.631-XX); Victor Adrian Nunes Daniel (XXX.567.791-XX).

13.1. Ministros presentes: Walton Alencar Rodrigues (Presidente), Benjamin Zymler (Relator), Bruno Dantas e Vital do Rêgo.
13.2. Ministro-Substituto presente: Augusto Sherman Cavalcanti.

Maria Betania Nunes da Silva

BENJAMIN ZYMLER

Adoto como relatório o parecer da unidade técnica, cujos termos são os seguintes:
“INTRODUÇÃO
1.	Trata-se de ato de concessão de pensão civil de JOSÉ SEVERINO DA SILVA DANIEL, ex-servidor do Ministério Público do Distrito Federal e dos Territórios.
2.	O ato foi submetido, para fim de registro, à apreciação do Tribunal de Contas da União (TCU) , de acordo com o art. 71, inciso III, da Constituição Federal. O cadastramento e a disponibilização ao TCU ocorreram por intermédio do Sistema de Apreciação e Registro de Atos de Admissão e Concessões, na forma dos arts. 2º, caput e incisos I a VI, e 4º, caput, da Instrução Normativa - TCU 78/2018.
3.	Ao benefício pensional instituído pelo Sr. José Severino da Silva Daniel habilitaram-se Luísa Victória Nunes Daniel (na condição de filha) , Maria Betânia Nunes da Silva (na condição de companheira) e Victor Adrian Nunes Daniel (na condição de filho) .
EXAME TÉCNICO
Encaminhamentos anteriores
4.	À peça 3, consta instrução automatizada propondo que os atos objeto destes autos fossem apreciados pela legalidade, a qual contou com anuência do MP/TCU.
5.	Todavia, o Ministro-relator dos autos determinou “o retorno dos autos à Sefip, a fim de que seja demonstrada a legitimidade da base de cálculo dos proventos dos interessados, notadamente diante da percepção de vantagem paga por força de decisão judicial”.
6.	Desta forma, a fim de cumprir o determinado, por meio da diligência expedida à entidade (peça 6) , solicitaram-se informações/documentação à Unidade Jurisdicionada.
7.	A diligência supramencionada foi atendida, conforme peça 8, e os autos estão aptos a ser instruídos no mérito.
Exame das constatações
8.	Em 15/10/2014, o instituidor, Sr. JOSÉ SEVERINO DA SILVA DANIEL, faleceu; o que habilitaram à pensão as Sras. Luísa Victória Nunes Daniel (filha) , Maria Betânia Nunes da Silva (companheira) e o Sr. Victor Adrian Nunes Daniel (filho) .
9.	Em consulta as rubricas cadastradas no ato, verifica-se que consta valor embasado em sentença judicial, o que foi objeto da diligência descrita no item 5 desta instrução.
10.	Analisando a documentação encaminhada, a sentença concedida assegurou “a incorporação/atualização de parcela de quintos/décimos das funções e cargos em comissão ocupados pelos respectivos filiados até a data da edição da Medida Provisória 2225-41, ou seja, 4 de setembro de 2001” (peça 8, pg. 3) . O dispositivo de sentença foi exarado da seguinte forma:
Ante o exposto, dando cumprimento à decisão judicial proferida pelo TJDFT, esta Divisão oficia pela incorporação à remuneração do servidor JOSÉ SEVERINO DA SILVA DANIEL, a título de VPNI, de 2/10 (dois décimos) de FC-02, a contar de 07/04/1999, e 4/10 (quatro décimos) de FC-03, sendo, 2/10 (dois décimos) a contar de 6.4.2000 e 2/10 (dois décimos) a contar de 6.4.2001, perfazendo-se, por fim, a fração total de 8/10 de FC incorporada, sendo 4/10 de FC-02 e 4/10 de FC-03.
11.	Em análise do mérito da questão, não é possível a incorporação de quintos, com fundamento no art. 62-A da Lei 8.112/1990, c/c os arts. 3º e 10º da Lei 8.911/1994 e art. 3º da Lei 9.624/1998, decorrente de exercício de função de direção, chefia ou assessoramento, de cargo de provimento em comissão ou de natureza especial após 1998, uma vez que esta Corte de Contas considera que a incorporação da vantagem somente é possível até a data de publicação da Lei 9.624/1998, ocorrida em 8/4/1998.
12.	Esse entendimento está escorado no decidido pelo Supremo Tribunal Federal, no RE 638.115/CE (relator Ministro Gilmar Mendes) , e em recente jurisprudência do TCU (Acórdão 2444/2015-TCU-Plenário, relator Ministro André Luis de Carvalho, Acórdão 5380/2016-TCU-Segunda Câmara, relator Ministro Vital do Rêgo, e Acórdão 8788/2016-TCU-Segunda Câmara, relator Ministro Augusto Nardes) . Além disso, estaria assegurado o cômputo do tempo residual de exercício de funções comissionadas não empregado até 10/11/1997, para a incorporação de parcela de décimo, com termo final na data específica em que o servidor completasse o interstício de doze meses, de acordo com a sistemática definida na redação original do art. 3º da Lei 8.911/1994, e todas as parcelas incorporadas, na forma de quintos, deveriam ser transformadas em décimos, e estes, em VPNI - vantagem pessoal nominalmente identificada (Decisão 925/1999, Acórdãos 731/2003 e 732/2003, todos do Plenário) .
13.	Em vista disto, a questão está devidamente sedimentada no âmbito do STF por meio da Tese de Repercussão Geral 395, nos seguintes termos:
Ofende o princípio da legalidade a decisão que concede a incorporação de quintos pelo exercício de função comissionada no período de 8/4/1998 até 4/9/2001, ante a carência de fundamento legal.
14.	Cabe ainda destacar o Voto condutor (relator Ministro Gilmar Mendes) dos embargos de declaração já apreciados no âmbito do RE 683115, que considerou válida a cessão dos pagamentos efetuados com base em decisões administrativas e/ou judiciais, como no presente caso. In verbis:
Nesses termos, tendo em vista que o pagamento dos quintos incorporados no período entre 8.4.1998 até 4.9.2001 foi declarado inconstitucional e refere-se a relação jurídica de trato continuado, há que se reconhecer a necessidade de cessação imediata do pagamento da mencionada verba, sem que isso caracterize afronta à coisa julgada e sem que seja necessário o ajuizamento de ação rescisória.
Da mesma forma, os efeitos das decisões administrativas, que reconheceram o referido direito aos servidores com base em hipótese considerada inconstitucional pelo STF, não devem subsistir, devendo o pagamento ser cessado imediatamente.
Assim, não vislumbro qualquer contradição, obscuridade ou omissão da decisão embargada ao determinar que se cessasse imediatamente a ultra-atividade das incorporações em qualquer hipótese. [grifo nosso]
CONCLUSÃO
15.	Destarte, resta caracterizado o pagamento irregular de quintos (4/10 de FC-02 e 4/10 de FC-03, nos termos da sentença citada no item 9) , registrado no ato, o que macula a sua legalidade.
PROPOSTA DE ENCAMINHAMENTO
16.	Ante o exposto, propõe-se:
a) considerar ilegal e recusar registro ao ato abaixo nominado, com base nos arts. 71, inciso III, da Constituição Federal, 1º, inciso V, e 39, inciso II, da Lei 8.443/1992 e 260, § 1º, do Regimento Interno do Tribunal de Contas da União (TCU) ;
- JOSÉ SEVERINO DA SILVA DANIEL, CPF XXX.953.211-XX, ato número 10630007-05-2014-000009-1
b) dispensar a devolução dos valores indevidamente recebidos até a data da ciência do Ministério Público do Distrito Federal e dos Territórios do Acórdão que vier a ser proferido, com base no Enunciado 106 da Súmula da Jurisprudência do TCU;
c) esclarecer aos interessados que, no caso de não provimento de recurso eventualmente interposto junto ao TCU, deverão ser repostos os valores recebidos após a ciência do acórdão;
d) determinar ao Ministério Público do Distrito Federal e dos Territórios, com base no art. 45 da Lei 8.443/1992, que:
d.1) faça cessar os pagamentos decorrentes do ato impugnado, comunicando ao TCU, no prazo de quinze dias, as providências adotadas, nos termos dos art. 262, caput, do Regimento Interno do TCU, 8º, caput, da Resolução - TCU 206/2007;
d.2) cadastre novo ato, livre da irregularidade apontada, submetendo-o ao TCU no prazo de trinta dias, nos termos dos arts. 262, § 2º, do Regimento Interno do TCU e 19, § 3º, da Instrução Normativa - TCU 78/2018; 
d.3) informe aos interessados o teor do Acórdão que vier a ser prolatado, encaminhando ao TCU, no prazo de trinta dias, comprovante da data de ciência pelo respectivo interessado, nos termos do art. 4º, § 3º, da Resolução - TCU 170/2004.”
2.	O Ministério Público junto a esta Corte de Contas manifestou-se de acordo com a proposta da unidade técnica.
	É o Relatório.

não há

Procurador Sergio Ricardo Costa Caribé.

PENSÃO CIVIL. QUINTOS INCORPORADOS ENTRE 1998 E 2001 POR MEIO DE DECISÃO JUDICIAL ENQUANTO O SERVIDOR AINDA SE ENCONTRAVA NA ATIVIDADE. INCONSTITUCIONALIDADE. EXCLUSÃO DA VANTAGEM MESMO HAVENDO DECISÃO JUDICIAL TRANSITADA EM JULGADO. RELAÇÃO JURÍDICA DE TRATO SUCESSIVO. PRECEDENTE DO STF. AUSÊNCIA DE COISA JULGADA EM RELAÇÃO AOS BENEFICIÁRIOS DA PENSÃO. ILEGALIDADE DO ATO. NEGATIVA DE REGISTRO. DETERMINAÇÕES.

PENSÃO CIVIL (PCIV)

Secretaria de Fiscalização de Pessoal (SEFIP).

Em julgamento ato de alteração de pensão civil emitido no âmbito do Ministério Público do Distrito Federal e Territórios em que figura como instituidor o ex-servidor José Severino da Silva Daniel e beneficiários a Sra. Maria Betânia Nunes da Silva, na condição de companheira, e Luísa Victória Nunes Daniel e Victor Adrian Nunes Daniel, ambos na condição de filhos até 21 anos de idade.
A unidade técnica manifestou-se inicialmente pela legalidade do ato (peça 3) . 
Após o exame da estrutura remuneratória dos proventos do interessado, verifiquei a percepção de parcela decorrente de decisão judicial. Desse modo, exarei despacho determinando o retorno dos autos à unidade técnica, a fim de que fosse demonstrada a legitimidade da base de cálculo dos proventos dos interessados.
Realizadas diligências, concluiu a unidade técnica pela ilegalidade do ato (peça 11) , em virtude da percepção indevida de quintos incorporados no período compreendido entre a edição da Lei 9.624/1998 até a edição da MP nº 2.225/2001.
O Ministério Público junto a esta Corte de Contas manifestou-se de acordo com a proposta da unidade técnica.
Acolho a derradeira manifestação da unidade técnica como minhas razões de decidir, sem prejuízo de tecer as seguintes considerações.
O direito à incorporação de quintos já se encontra pacificado e não mais se discute, valendo registrar, a propósito, a tese exarada pelo Supremo Tribunal Federal no RE 638.115, cujo julgamento se deu sob o regime de repercussão geral, na sessão do Plenário realizada em 19/3/2015, publicado no DJe de 3/8/2015, no qual ficou decidido ser indevida a incorporação de quintos de função no período compreendido entre a edição da Lei 9.624/1998, de 2/4/1998, e a Medida Provisória 2.225-45, de 4/9/2001, verbis:
“Ofende o princípio da legalidade a decisão que concede a incorporação de quintos pelo exercício de função comissionada no período de 8/4/1998 até 4/9/2001, ante a carência de fundamento legal.”
Observe-se que na parte dispositiva do voto condutor do referido acórdão restou assentado o seguinte entendimento, acompanhado à unanimidade pelo Plenário da Suprema Corte:
“ (...) em razão da segurança jurídica, modulam-se os efeitos da presente decisão para obstar a repetição de indébito em relação aos servidores que receberam de boa-fé os quintos pagos até a data do presente julgamento, cessada a ultra-atividade das incorporações em qualquer hipótese.”  (grifou-se) .
Com vistas a sanar eventuais dúvidas que poderiam advir da adoção da expressão “qualquer hipótese” acima referida, o então Procurador-Geral da República opôs embargos de declaração no RE 638.115, ensejando nova deliberação tomada à unanimidade pelo Plenário do STF, assim ementada:
“Embargos de declaração no recurso extraordinário. 2. Repercussão Geral. 3. Direito Administrativo. 4. Servidor público. 5. Incorporação de quintos decorrente do exercício de funções comissionadas no período compreendido entre a edição da Lei 9.624/1998 e a MP 2.225-48/2001. Impossibilidade. 6. Cessada a ultratividade das incorporações em qualquer hipótese, seja decorrente de decisões administrativas ou de decisões judiciais transitadas em julgado. RE-RG 730.462, Rel. Min. Teori Zavascki. 7. Ausência de omissão, contradição ou obscuridade. 8. Embargos rejeitados” (grifou-se) .
A fundamentação desse decisum, cujo voto condutor foi da lavra do Ministro Gilmar Mendes, foi a seguinte:
“ (...) o Plenário, por maioria, deu provimento ao recurso extraordinário, fixando a tese de que ofende o princípio da legalidade a decisão que concede a incorporação de quintos pelo exercício de função comissionada no período entre 8.4.1998 até 4.9.2001, ante a carência de fundamento legal. 
Na ocasião, modularam-se os efeitos da decisão para “obstar a repetição de indébito em relação aos servidores que receberam de boa-fé os quintos pagos até a data do presente julgamento, cessada a ultra-atividade das incorporações em qualquer hipótese”
Assim verifica-se que esta Corte entendeu que, em qualquer hipótese, deve ser cessado o pagamento dos quintos pelo exercício de função comissionada no período entre 8.4.1998 até 4.9.2001, seja decorrente de decisão administrativa ou judicial transitada em julgado.
Acrescente-se que, no que se refere às decisões judiciais transitadas em julgado que conferiram aos servidores o direito à incorporação dos quintos no período entre 8.4.1998 até 4.9.2001, deve-se levar em consideração a tese firmada pelo STF no julgamento do RE-RG 730.462, Rel. Min. Teori Zavascki (tema 733) , DJe 9.9.2015, nos seguintes termos:
“A decisão do Supremo Tribunal Federal declarando a constitucionalidade ou a inconstitucionalidade de preceito normativo não produz a automática reforma ou rescisão das sentenças anteriores que tenham adotado entendimento diferente; para que tal ocorra, será indispensável a interposição do recurso próprio ou, se for o caso, a propositura da ação rescisória própria, nos termos do art. 485, V, do CPC, observado o respectivo prazo decadencial (CPC, art. 495) . Ressalva-se desse entendimento, quanto à indispensabilidade da ação rescisória, a questão relacionada à execução de efeitos futuros da sentença proferida em caso concreto sobre relações jurídicas de trato continuado.”
Na ocasião, o relator, Min. Teori Zavascki, consignou que a declaração de constitucionalidade ou inconstitucionalidade de determinado preceito normativo pelo STF acarreta duas consequências distintas, que ele denominou de eficácia normativa e eficácia executiva da decisão.
Por eficácia normativa entende-se a consequência de manter-se ou excluir-se o preceito normativo questionado do ordenamento jurídico.
Por sua vez, a eficácia executiva da decisão do STF refere-se ao efeito vinculante, consistente em atribuir uma qualificada força impositiva e obrigatória em relação a supervenientes atos administrativos ou judiciais. No tocante, às sentenças já transitadas em julgado à época da decisão do STF sobre a constitucionalidade ou inconstitucionalidade da norma na qual se embasou, ficou consignada a necessidade de interposição de ação rescisória.
Daí depreende-se que a declaração de inconstitucionalidade ou constitucionalidade de determinado preceito normativo pelo STF não enseja a automática reforma ou rescisão das decisões anteriores já transitadas em julgado, sendo necessária, para tanto, a interposição da ação rescisória. Entretanto, ressalvou-se de tal necessidade a questão relacionada à execução de efeitos futuros da sentença proferida em caso concreto sobre relações jurídicas de trato continuado. (...) 
 (...) 
Nesses termos, tendo em vista que o pagamento dos quintos incorporados no período entre 8.4.1998 até 4.9.2001 foi declarado inconstitucional e refere-se a relação jurídica de trato continuado, há que se reconhecer a necessidade de cessação imediata do pagamento da mencionada verba, sem que isso caracterize afronta à coisa julgada e sem que seja necessário o ajuizamento de ação rescisória.
 (...) ”  (grifou-se) .
Desse modo, não há qualquer óbice para que se determine ao órgão jurisdicionado que exclua os quintos incorporados após 8/4/1998, ainda que tal incorporação tenha decorrido de decisão judicial transitada em julgado, tendo em vista referir-se à relação jurídica de trato continuado, conforme restou decidido pela Suprema Corte nos embargos declaratórios opostos no mencionado RE 638.115. Como visto, a modulação conferida no referido julgamento limitou-se a evitar a repetição de indébito, devendo ser cessado qualquer pagamento após a decisão do STF, mesmo que amparado em decisões judiciais transitadas em julgado.
É certo que a decisão tomada nos referidos embargos de declaração ainda não transitou em julgado, pois ainda se encontram pendentes de julgamento outros embargos de declaração opostos nos autos do RE 638.115. Nada obstante isso, por se tratar de decisão tomada à unanimidade pelo Plenário da Suprema Corte e por não dispor os embargos de declaratórios lá opostos de efeito suspensivo, entendo que esta Corte de Contas não pode se furtar ao cumprimento do que restou decidido até o presente momento.
Há, ainda, outro fundamento para que seja afastado, no presente caso, o pagamento da parcela decorrente de decisão judicial dos proventos do interessado.
A relação jurídica de servidores ativos com a União é em muito distinta daquela envolvendo aposentados e pensionistas, sendo impróprio cogitar a transposição automática e acrítica de pretensos direitos havidos na atividade para a inatividade. E isso vale, inclusive, para vantagens e benefícios auferidos por meio de sentenças judiciais. A decisão proferida pelo STF no MS 28.604/DF ilustra o ponto:
“ (...) 
PROVENTOS DA APOSENTADORIA – URPs – DECISÃO JUDICIAL – ALCANCE. O título judicial há de ter o alcance perquirido não só quanto à situação jurídica do beneficiário – servidor –, mas também ao fato de envolver relação jurídica de ativo, e não de inativo.
 (...) ”  (destaque não existente no original) .
Nesse decisum, afirmou o Supremo que o título judicial favorável ao impetrante alcançava exclusivamente seus vencimentos (ou seja, sua remuneração na atividade) , sem repercussão, portanto, em seus futuros proventos de aposentadoria (benefício de caráter previdenciário) . Para que não fiquem dúvidas a respeito, permito-me reproduzir excerto das razões do relator, Ministro Marco Aurélio:
“Inicialmente, consigne-se que o título executivo judicial evocado não dirimiu controvérsia sobre proventos da aposentadoria. Ficou restrito a vencimentos dos impetrantes. (...) Logo, não cabe vislumbrar relevância da causa de pedir, no que direcionada a reconhecer-se a repercussão a ponto de alcançar proventos da aposentadoria cujo exame final, sob o ângulo da legalidade administrativa, incumbe ao Tribunal de Contas” (grifei) .
A mesma compreensão foi externada pelo Ministro Gilmar Mendes, que, em decisão monocrática proferida no MS 30.725, anotou:
“Nesse sentido, a coisa julgada deveria ser invocada, a princípio, para efeitos de pagamento de vencimentos, o que não significa, necessariamente, que essa proteção jurídica se estenda, desde logo, para o cálculo dos proventos, o qual deve ser analisado caso a caso, sob pena de reconhecer-se a perpetuação de um direito declarado a ponto de alcançar um instituto jurídico diverso: o instituto dos proventos.”
No caso concreto, a vantagem assegurada por decisão judicial transitada em julgado foi obtida quando o servidor ainda se encontrava na atividade, o que afasta a coisa julgada em relação aos beneficiários da pensão por ele instituída, dada a distinção existente entre o regime de remuneração dos servidores ativos e o regime de remuneração dos inativos – ou, como queiram, entre o instituto dos vencimentos e o instituto dos proventos –, o que confere ampla autonomia ao TCU para aferir a exação dos proventos sob o prisma da legalidade administrativa na espécie.
Ilegal, pois, o ato de pensão ora submetido a julgamento no qual figuram como beneficiários a Sra. Maria Betânia Nunes da Silva, Luísa Victória Nunes Daniel e Victor Adrian Nunes Daniel, por incluírem na composição dos proventos parcela judicial relativa a “quintos” de funções comissionadas exercidas posteriormente à edição da Lei 9.624/1998.
Ante o exposto, VOTO por que seja adotada a deliberação que ora submeto a este Colegiado.
TCU, Sala das Sessões Ministro Luciano Brandão Alves de Souza, em 23 de julho de 2019.
BENJAMIN ZYMLER 
Relator